臺灣桃園地方法院民事判決　　　　　　100年度重訴字第201號
原　　　告　吳文雄
訴訟代理人　簡文玉律師
被　　　告　陳政治
　　　　　　李樹枝
　　　　　　陳政常
　　　　　　林元景
　　　　　　李財福
　　　　　　陳志雄即陳正美之遺產管理人
　　　　　　杜正男
上列當事人間請求塗銷抵押權登記等事件，於民國100 年9 月19
日言詞辯論終結，本院判決如下：
    主      文
被告陳政治、李樹枝、陳政常、林元景、李財福、陳志雄即陳正
美之遺產管理人、杜正男應將如附表所示之抵押權登記塗銷。
訴訟費用由被告依如附表所示之債權額比例負擔。
    事實及理由
一、被告陳政治、李樹枝、陳政常、林元景、李財福、陳志雄、
    杜正男經合法通知，無正當理由，均未於最後言詞辯論期日
    到場，核無民事訴訟法第386 條所列各款情形，爰依原告之
    聲請，由其一造辯論而為判決。
二、原告起訴主張：
  (一)原告前與被告陳政常、李樹枝、訴外人林宜衍、李良裕等人
    因土地合建房屋契約之事，於民國73年6 月25日訂立合約廢
    除之和解協議書，由原告簽發17張本票，以新台幣（下同）
    1500萬元作為和解條件，其中被告陳政常（暗股即被告林元
    景）分配250 萬元、李樹枝分配100 萬元、陳政治分配150
    萬元、陳正美及杜正男（暗股即被告李財福）分配200 萬元
    ，共計700 萬元，惟原告並未如期清償。嗣被告等人要求原
    告提出其他土地擔保上開債權，故原告先於74年4 月19日與
    被告陳政常、陳正美、李樹枝、陳政常及杜正男訂立協議書
    ，提供原告所有坐落龜山鄉○○○段後坑大湖頂小段388 之
    2 、388 之3 地號等土地設定抵押；復於74年7 月4 日與被
    告陳政常訂立同意書，提供原告所有坐落龜山鄉○○○段嶺
    腳小段17之1 （下稱系爭17之1 地號）、17之2 、19之4地
    號土地設定抵押；再於74年7 月7 日與被告杜正男、李財福
    、陳正美就前欠之200 萬元訂立同意書，提供原告配偶吳林
    月理所有位於宜蘭之土地設定抵押。而其中系爭17之1 地號
    土地於74年8 月20日時之抵押權人僅被告陳政治、李樹枝及
    陳政常，債權額比例分別為35分之5 、35分之5 、35分之25
    ，後被告李樹枝於75年10月30日以部分讓與債權為由，分別
    讓與陳正美債權額比例700 分之18及抵押權、讓與被告杜正
    男債權額比例700 分之18及抵押權、讓與被告李財福債權額
    比例700 分之9 及抵押權，是被告李樹枝之債權額比例僅餘
    700 分之55；被告陳政常則於75年2 月20日以買賣為由，讓
    與債權額比例35分之15及抵押權予被告林元景，是被告陳政
    常僅餘債權額比例35分之10。
  (二)而系爭17之1 地號土地上之700 萬元債權，乃係由73年6 月
    25日和解協議書而來，亦即被告陳政常（暗股即被告林元景
    ）分配250 萬元、李樹枝分配100 萬元、陳政治分配150 萬
    元、陳正美（暗股即被告李財福、杜正男）分配200 萬元，
    已如上述，然原告對各該被告或已清償完畢、或已時效消滅
    ，茲分述如下：
  1.被告陳政常、李樹枝、陳政治部分：依臺灣高等法院94年重
    上字第223 號民事判決所載，原告於78年12月20日與被告陳
    政常達成和解；88年12月21日與被告李樹枝於債務人異議之
    訴中達成和解；於96年3 月20日與被告陳政治達成和解，並
    均已清償完畢，而該3 人亦均同意塗銷系爭17之1 地號土地
    上各該債權範圍之抵押權登記。
  2.被告林元景部分：本件抵押權所擔保之700 萬債權係因73年
    6 月25日和解協議書而來，且清償期約定為75年8 月15日，
    而依民法第125 條請求權時效規定，該和解債權之請求時效
    應至90年8 月15日即行屆滿，然被告林元景並未曾對原告有
    為起訴、執行或民法第129 條所列各款時效中斷行為，故被
    告林元景對原告之和解債權請求權即應於90年8 月15日時效
    屆滿而消滅。
  3.被告李財福部分：被告李財福對原告之和解債權請求權時效
    亦應於90年8 月15日屆滿，而被告李財福遲至96年2 月6 日
    始具狀向本院民事執行處85年度執字第6812號聲明參與分配
    ，自不生中斷時效之效力，故被告李財福對原告之和解債權
    請求權即應於90年8 月15日時效屆滿而消滅。況實際上，被
    告李財福對原告之和解債權業於宜蘭地方法院民事執行處78
    年度民執字第955 號強制執行事件中全部受償完畢。
  4.被告陳志雄（陳正美之遺產管理人）部分：陳正美對原告之
    和解債權業於宜蘭地方法院民事執行處78年度民執字第955
    號強制執行事件中全部受償完畢，此觀本院民事執行處85年
    度執字第6812號執行事件分配表附註記載其債權已於他案完
    全受償，故不予列入分配等語即明，而被告陳志雄即陳正美
    之遺產管理人亦未就此聲明異議。
  5.被告杜正男部分：被告杜正男對原告之和解債權業於宜蘭地
    方法院民事執行處78年度民執字第955 號強制執行事件中全
    部受償完畢，且經臺灣高等法院98年度上易字第872 號判決
    確定在案，又本院民事執行處85年度執字第6812號執行事件
    分配表附註亦記載依臺灣高等法院98年度上易字第872 號判
    決而剔除分配表中關於被告杜正男之部分等語，而本院民事
    執行處亦將拍賣所得金額扣除增值稅後全部發還予原告。
  (三)綜上，系爭17之1 地號土地上之各抵押債權，或因清償完畢
    、或因時效消滅，其抵押權應均已消滅，則該抵押權登記之
    存在，即對於原告土地所有權之圓滿狀態造成妨害，為此，
    爰依民法第767 條規定提起本件訴訟。聲明：被告陳政治、
    李樹枝、陳政常應將系爭17之1 地號土地，其債權額比例依
    序為35之5 、700分之55、35之10 （桃園地政事務所收件文
    號：74年桃字第018518號）之抵押權登記塗銷；被告林元景
    應將系爭17之1 地號土地，其債權額比例35之15（桃園地政
    事務所收件文號：75年桃字第003443號）之抵押權登記塗銷
    ；被告李財福應將系爭17之1 地號土地，其債權額比例700
    分之9 （桃園地政事務所收件文號：75年桃字第026758號）
    之抵押權登記塗銷；被告陳志雄應將系爭17之1 地號土地，
    其債權額比例700 分之18（桃園地政事務所收件文號：75年
    桃字第026758號）之抵押權登記塗銷；被告杜正男應將系爭
    17之1 地號土地，其債權額比例700 分之18（桃園地政事務
    所收件文號：75年桃字第026758號）之抵押權登記塗銷。
三、被告方面：
  (一)被告李財福雖未於最後言詞辯論期日到庭，惟依其於前期日
    所為陳述則以：原告尚積欠被告李財福、杜正男、陳正美各
    9 萬元、18萬元、18萬元，共45萬元並未返還。原告前開立
    100 萬元支票乙紙，而當初陳正美表示因被告李樹枝於該10
    0 萬元中占多數即55萬元，故由被告李樹枝保管該支票，遂
    未要求原告將55萬元及45萬元分別開立支票。
  (二)被告杜正男雖未於最後言詞辯論期日到庭，惟依其於前期日
    所為陳述則以：原告尚積欠被告李財福、杜正男、陳正美各
    9 萬元、18萬元、18萬元，共45萬元並未返還。原告所主張
    700 萬元中之200 萬元確已清償無誤，然原告返還予被告李
    樹枝之100 萬元中，有45萬元應返還予被告李財福、杜正男
    及陳正美，蓋當時被告李樹枝將部分土地分割予被告李財福
    、杜正男及陳正美等3 人共有，被告杜正男認該45萬元即係
    用以購買該部分土地。至於，原告何以返還100 萬元予被告
    李樹枝，自與被告杜正男無涉。
  (三)被告陳志雄（陳正美之遺產管理人）雖未於最後言詞辯論期
    日到庭，惟依其於前期日所為陳述則以：原告尚積欠被告李
    財福、杜正男、陳正美各9 萬元、18萬元、18萬元，共45萬
    元並未返還，惟被告陳志雄已辦理遺產拋棄繼承，對於該債
    務清償並不清楚。
  (四)被告陳政治、李樹枝、陳政常、林元景未於言詞辯論期日到
    庭，亦未提出書狀為任何聲明或陳述。
四、兩造不爭執之事實：
  (一)被告陳政常、李樹枝、陳正美及訴外人林宜哲、李良裕等人
    （甲方）與原告（乙方）於69年間就桃園縣楊梅鎮10餘筆土
    地簽訂合建房屋契約，其後合建契約因故未能履行，雙方於
    73年6 月25日就上開合建契約訂立「和解協議書」，原告簽
    發17張本票面額共1,500 萬元作為和解條件。被告陳政治因
    而執有面額150 萬元之本票；被告陳政常因而執有面額共25
    0 萬元之本票（包含暗股：被告林元景）；被告李樹枝因而
    執有面額100 萬元之本票，陳正美執有面額共200 萬元之本
    票（包含暗股：被告杜正男、李財福）。
  (二)被告陳政常、李樹枝、陳政治、杜正男與陳正美以其等執有
    6 張、面額總計700 萬元之本票，於74年4 月19日與原告簽
    訂「協議書」，約定：由原告提供其所有坐落桃園縣龜山鄉
    ○路○段302-2 、302- 3地號，同鄉○○○段尖山外小段73
    -64 、73-65 、73-66 、73-70 地號，及同鄉○○○段社後
    坑大湖頂小段388-2 、388-3 地號共8 筆土地供上開5 人設
    定抵押權以擔保前揭700 萬元之債務，而上訴人簽發之本票
    （協議書上誤載為支票）照票載到期日遲延1 個月給付。
  (三)原告於74年7 月4 日書立「同意書」，同意另提供系爭17之
    1 土地及桃園縣龜山鄉○○○段嶺腳小段17之2 、19之4 共
    3 筆土地供陳政常或其指定之人辦理金額700 萬元之抵押權
    設定登記。而其中系爭17之1 地號土地於74年8 月20日時之
    抵押權人為被告陳政治、李樹枝及陳政常，債權額比例分別
    為35分之5 、35分之5 、35分之25，後被告李樹枝於75年10
    月30日以部分讓與債權為由，分別讓與陳正美債權額比例70
    0 分之18及抵押權、讓與被告杜正男債權額比例700 分之18
    及抵押權、讓與被告李財福債權額比例700 分之9 及抵押權
    ，是被告李樹枝之債權額比例僅餘700 分之55；被告陳政常
    則於75年2 月20日以買賣為由，讓與債權額比例35分之15及
    抵押權予被告林元景，是被告陳政常僅餘債權額比例35分之
    10，抵押權設定內容詳如附表。
  (四)原告另於74年7 月7 日書立「同意書」，表示前欠陳正美、
    被告李財福、杜正男等三人200 萬元，無力清償，同意提供
    其妻所有宜蘭縣頭城鎮○○段大金面小段96地號、小金面小
    段57-1、57-2、60-2，同鎮○○段福成小段155-1 、290 地
    號，同段新興段下新興小段37-2、37-3、42、42-4地號等土
    地為擔保設定抵押權，准原告延至74年9 月7 日還清上開欠
    款。
  (五)其後被告杜正男、李財福、陳正美以原告向渠等借款200 萬
    元為由，向法院聲請取得拍賣抵押物之確定裁定（宜蘭地方
    法院76年度拍字第177 號），並以原告於74年7 月7 日出具
    之同意書持向臺灣宜蘭地方法院78年度執字第955 號執行事
    件（下稱宜蘭地院執行事件），聲請拍賣上訴人之妻吳林月
    里之上開抵押物，獲償本金200 萬元及其利息。
  (六)上開事實有系爭17之1 地號土地登記謄本、73年6 月25日和
    解協議書、74年4 月19日協議書、74年7 月4 日同意書、74
    年7 月7 日同意書、宜蘭地院執行事件分配表及領款收據等
    件在卷可稽（見本院卷第14至30頁），並經本院調取台灣高
    等法院98年度上易字第872 號事件卷宗核閱甚詳。
五、原告主張：系爭17之1 地號土地所擔保之債權，即為上開合
    建契約和解後之700 萬元本票債權，其中就被告陳政常、李
    樹枝、陳政治部分已和解清償，此三人已同意就其債權範圍
    內塗銷抵押權，就被告林元景部分，其債權已於90年8 月15
    日時效消滅時效，而抵押權則於5 年後因罹於除斥期間而失
    效，就被告杜正男、李財福及陳正美部分，抵押權擔保債務
    已因宜蘭地院執行事件全數清償等語，被告陳政常、李樹枝
    、陳政治、林元景經合法通知於言詞辯論期日不到場，亦未
    提出書狀爭執，視同自認，被告杜正男、李財福、陳志雄即
    陳正美遺產管理人則表示否認，並以前詞置辯。經查：
  (一)被告陳政常、李樹枝、陳政治、林元景部分，原告之主張核
    與經台灣高等法院94年度重上字第223 號民事確定判決之認
    定相符，有該判決書附卷可按（見本院卷第31至37頁），應
    認可採。
  (二)被告杜正男、李財福、陳志雄即陳正美遺產管理人固辯稱：
    李樹枝由原告所取得之100 萬元本票中有45萬元債權，應為
    被告杜正男、李財福、陳正美所有，原告尚未清償45萬元等
    語，惟對於原告主張：被告杜正男、李財福及陳正美就本件
    之和解債權於宜蘭地院執行事件中經由拍賣原告之妻所有之
    上開不動產後取償一節則不否認，被告杜正男甚至於本院審
    理中陳明：律師所述700 萬中之200 萬元的確已經清償等語
    （見本院卷第85頁背面），而此亦經台灣高等法院98年度上
    易字第872 號確定判決認定：74年7 月7 日同意書所載200
    萬債權與本件和解債權中陳正美所取得之200 萬本票債權為
    同一債權，宜蘭地院執行事件所得款項既已清償74年7 月7
    日同意書所載200 萬債權，陳正美所取得之200 萬元債權自
    同受清償等情甚詳（見本院卷第40至45頁），是原告主張被
    告杜正男、李財福及陳正美之本件和解債權已因臺灣宜蘭地
    方法院78年度執字第955 號執行事件中獲償200 萬元等情，
    堪認屬實。
  (三)其次，被告杜正男、李財福為陳正美參與上開合建契約之暗
    股，而該合建契約嗣因無法履行，契約雙方和解後陳正美取
    得原告所簽發之本票200 萬元等情，為兩造所不爭執，已如
    前述，堪認陳正美及被告李財福、杜正男於和解後取得之債
    權共計為200 萬元，而此亦為被告李財福、杜正男於本院92
    年度重訴字203 號案件中陳明在卷（見本院卷第111 頁）。
    被告李財福、杜正男及陳正美於上開和解後對於原告之債權
    既僅有200 萬元，而此債權又於宜蘭地院執行事件中獲償，
    原告主張對於被告李財福、杜正男及陳正美之本件和解債務
    已完全清償，自非無據。
  (四)至被告杜正男、李財福、陳志雄即陳正美遺產管理人所辯：
    李樹枝由原告所取得之100 萬元本票中有45萬元債權應為被
    告杜正男、李財福及陳正美所有等語，意指被告杜正男、李
    財福、陳正美對於原告另有共計45萬元債權，為原告所否認
    ，此屬有利於被告杜正男等之事實，應由其等負舉證責任，
    惟其等迄未舉證以實其說，已難遽信。且觀諸與本件相關之
    台灣高等法院94年度重上字第223 號判決（見本院卷第31至
    37頁）及98年度上易字第872 號判決（見本院卷第40至45頁
    ），被告杜正男、李財福、陳志雄即陳正美遺產管理人均係
    辯稱：宜蘭地院執行事件中獲償之200 萬元債權與本件和解
    後被告杜正男、李財福及陳正美所取得之200 萬元債權非同
    一債權，不僅從未表示其等之債權與李樹枝所取得之100 萬
    元本票有何關係，亦未就原告與李樹枝間之和解有何異議，
    其等於本件突為此項抗辯，又無任何舉證，更難認為真實。
    況被告杜正男、李財福於本院審理中陳稱：伊等係直接與李
    樹枝談，與原告沒有關係（見本院卷第86頁），可見被告杜
    正男、李財福縱有其等所主張之債權，此債權乃存在於其等
    與被告李樹枝之間，自不得直接對於原告主張，被告杜正男
    等3 人辯稱原告尚有共計45萬元之債權未清償等語，為無可
    採。
六、綜上所述，被告陳政常、李樹枝、陳政治、杜正男、李財福
    及陳正美就系爭17之1 地號土地所設抵押權之擔保債權均已
    完全獲償，被告林元景之抵押權則因罹於除斥期間而失效。
    從而，原告主張依民法第767 條規定請求被告等人塗銷如附
    表所示之抵押權設定，為有理由，應予准許。
七、訴訟費用裁判之依據：民事訴訟法第79條、第85條第1 項但
    書。
中    華    民    國    100    年     10    月   7    日
                  民事第二庭    法  官  袁雪華
正本係照原本作成。
如對本判決上訴，須於判決送達後二十日內向本院提出上訴狀。
如委任律師提起上訴者，應一併繳納上訴審裁判費。
中    華    民    國    100    年     10    月   7    日
                                書記官  劉霜潔
附表：
┌────┬─────────────┬─────┬──────┐
│抵押權人│設定標的、權利範圍、債務人│債權額比例│登記日期字號│
│        │、擔保債權金額、存續期間（│          │（登記原因）│
│        │清償期）                  │          │            │
├────┼─────────────┼─────┼──────┤
│陳政治  │桃園縣龜山鄉○○○段嶺腳小│5/35      │74年8 月20日│
│        │段17-1地號土地、全部、吳文│          │74年桃字第01│
│        │雄、700 萬元、74年8 月16日│          │8518號（設定│
│        │至75年8 月15日（75年8 月15│          │）          │
│        │日）                      │          │            │
├────┼─────────────┼─────┼──────┤
│李樹枝  │同上                      │55/700    │同上        │
├────┼─────────────┼─────┼──────┤
│陳政常  │同上                      │10/35     │同上        │
├────┼─────────────┼─────┼──────┤
│林元景  │同上                      │15/35     │75年2 月20日│
│        │                          │          │75年桃字地00│
│        │                          │          │3443號（買賣│
│        │                          │          │）          │
├────┼─────────────┼─────┼──────┤
│陳正美  │同上                      │18/700    │75年11月4 日│
│        │                          │          │75年桃字第02│
│        │                          │          │6758號（讓與│
│        │                          │          │）          │
├────┼─────────────┼─────┼──────┤
│杜正男  │同上                      │18/700    │同上        │
├────┼─────────────┼─────┼──────┤
│李財福  │同上                      │18/700    │同上        │
└────┴─────────────┴─────┴──────┘